臺灣臺南地方法院刑事裁定　　　　　　　92年度聲判字第50號
聲　請　人　己○○
即　告訴人　丁○○
　　　　　　丙○○
　　　　　　戊○○
　　　　　　乙○○
　　　　　　辛○○
共同代理人　陳宏義律師
　　　　　　許紅道律師
被　　　告　甲○○
選任辯護人　蔡瑜真律師
　　　　　　楊惠雯律師
上列聲請人因告訴被告詐欺案件，不服臺灣高等法院臺南分院檢
察署檢察長駁回再議之處分（92年度上聲議字第847號），聲請
交付審判，本院裁定如下：
    主  文
聲請駁回。
    理  由
一、聲請交付審判意旨略以：
  (一)不起訴處分書理由略謂：「告訴人等基於信賴關係承做工程
    ，並無陷於錯誤之處，且為建築材料運用於馥立公司所推出
    之建案，被告亦無施用詐術之行為…被告…適逢營建業景氣
    不佳及承攬屏東大鵬灣工程，遭大環境所累方積欠工程款…
    且與自救會和解，願以所興建之房地抵償債務…自難認被告
    於與告訴人等交易之初即有詐欺之犯意」，處分書略謂：「
    聲請人等與被告債權債務關係之成立既不構成詐欺，則縱令
    被告於債之關係成立後始另起惡意遲延給付或不為給付，亦
    僅係違反債信，尚難據以推定被告自始有詐欺之犯意」等語
    。然者：
    (1)「按刑法第三百三十九條第一項詐欺罪之成立，以意圖為
      自己或他人不法之所有，施用詐術使人將本人或第三人之
      物交付為要件，而何種行為該當於詐術行為之實施，其具
      體方式亦不外乎二種情形：
      其一為「締約詐欺」，即被告於訂約之際，使用詐騙手
        段，讓告訴人對締約之基礎事實發生錯誤之認知…其行
        為方式均屬作為犯，而詐欺成立與否之判斷，也著重被
        告…有無實施該當於詐騙行為之積極行為。」
      另一形態為「履約詐欺」，亦即被告於訂立契約…之際
        ，自始即抱著將來無履約還款之誠意…其行為方式多屬
        不純正不作為犯，詐術行為之內容多屬告知義務之違反
        ，故在詐欺成立與否之判斷，是偏重在被告取得物品後
        之作為，而由事後之作為反向判斷其取得借款之始，是
        否抱著將來不履約之故意。取得物品之具體方式在詐欺
        判斷上反而不具有重要性。而實際案例上…在個案上行
        為人之行為即使不符合「締約詐欺」施用詐術之要件，
        法院還須進一步判斷有無「履約詐欺」之情形，必須二
        者皆不具備，才可謂被告無施用詐欺使人陷於錯誤，不
        構成詐欺取財罪」，有臺灣高等法院八十八年度上易字
        第二四○○號判決可稽。
    (2)經查，不起訴處分書固載：「被告積欠工程款之原因，分
      為營建業景氣不佳及承攬大鵬灣工程」。然者：
      被告所經營之馥立公司於八十九年僅推出「春天巴黎」
        一個案場（全部銷售完竣），於九十年間則一口氣總共
        依序推出「又見春天」、「得意春風」、「大橋」、「
        水岸」四個建案，於九十年底又標得「大鵬灣專案Ａ區
        第九標」九千六百多萬元之工程，實讓人無從感覺馥立
        公司有受景氣不佳之影響。其中，「又見春天」、「得
        意春風」兩個建案又均全部銷售完竣，何來受景氣不佳
        影響可言。
      被告所經營之馥立公司，原即向空軍防衛司令部、交通
        部觀光局承包大鵬灣專案Ａ區第八標工程，其總工程有
        二億一千四百餘萬元，據了解，馥立公司截至九十年十
        二年十九日為止，已經實際請領之工程款有八千八百四
        十萬九千六百四十八元，加上業主之預付款二千七百八
        十三萬一千四百五十迂玵，馥立公司總共向業主請領高
        達一億一千六百二十四萬一千零九十九元，而馥立公司
        就該工程已開立支票未兌現之金額有三千四百零八萬五
        千六百二十四元之多，被告實應交代所領得一億一千六
        百多萬元之工程款去向，否則，不無有計畫的「惡性倒
        閉」之嫌。
      被告所經營之馥立公司，於九十年底又向上開業主標得
        大鵬灣專案Ａ區第九標之工程，據了解，馥立公司截至
        九十年十二月十九日為止，向業主請領預付款一千九百
        三十三萬七千八百元，工程款一千四百七十一萬六千零
        四十一元，總共為三千四百零五萬三千八百四十一元，
        而馥立公司就該工程已開立支票未兌現之金額有八百八
        十九萬二千九百二十九元之多，被告自應交代所領得三
        千四百多萬元之工程款去向。
    (3)不起訴處分書固謂：「被告有支付部份工程款」。然者：
      告訴人己○○磁磚費三百五十萬元係包括「又見春天」
        、「得意春風」及「大橋」連續三個案場都沒有領到工
        程費，另，丁○○水岸看板費十一萬餘元，辛○○得意
        春風防水工程二十三萬元均係分文未付。
      告訴人丙○○承包景觀工程費一百二十萬元，有先領取
        之四十一萬餘元，實乃八十九年初「春天巴黎」之案場
        之工程款，核與九十年初推出案場無涉。並不能據此即
        謂其餘九十年間所施作之七十八萬餘元工程款，被告原
        始並無將來不履約之故意。
    (4)不起訴處分書固謂：「被告與自救會和解，願以所建之房
      地抵償債務」。然者：
      鈞院九十二年度簡字第五號判決理由四之三載明：「上
        開和解標的之部份不動產嗣經訴外人世華銀行聲請執行
        假扣押，及訴外人甲○○享有之前述六千元之最高限額
        抵押權，亦經本院於九十一年九月十一日以九十一南院
        鵬執全新字第二八九六號函禁止甲○○為拋棄，讓與與
        移轉等一切處分行為之禁止處分（債權人：臺灣中小企
        業銀行股份有限公司），並經臺南市安南地政事務所於
        九十一年九月十二日登記在案，有臺南市安南地政事務
        所…函附土地登記謄本在卷可按…依上情，應屬被告及
        訴外人甲○○對於該和解契約是否有債務不履行（給付
        不能）之情事…如有因可歸責於被告之事由，致給付不
        能，應屬馥立營造自救會得否依法解除契約或請求被告
        損害賠償之問題，尚難因原告未能如期受償，而遽以否
        定和解契約之效力」。
      依此，被告縱有與自救會和解，實際上自救會成員亦並
        未能如預期受償。被告不無以和解為幌子，藉以卸免詐
        欺之罪責。
    (5)處分書固謂：「被告於債之關係成立後，始另起惡意遲延
      給付或不為給付，亦僅係違反債信，尚難據以推定被告自
      始有詐欺之犯意」。然者：
      如前所述，「履約詐欺」之形態，其詐欺成立與否之判
        斷，是偏重在被告取得物品後之作為，而由事後之作為
        反向判斷其於債之關係成立之始，是否抱著將來不履約
        之故意。
      準此，被告於債之關係成立之後，既有故意處分財產，
        隱匿財產而不為給付之事實（按被告自承將伊及公司財
        產辦理信託登記，乃為防範債權人任意假扣押影響公司
        運作），自應為反向判斷其於債之關係成立之始，是否
        抱著將來不履約故意之重要證據，詎處分書竟謂：「僅
        係違反債信」，於法於理於情，自有未合。
  (二)不起訴處分書略謂：「被告將其所有坐落於臺南市○○市○
    ○段二四六、二四三號土地以價金二百七十三萬元出賣與堡
    春科技公司一情…尚乏積極證據足以證明系爭土地有假買賣
    情事」。然者：
    (1)處分書所列被告之住址為臺南市○○路四四二巷二六弄四
      三號一樓，與堡春科技公司之地址相同，則被告不無幕後
      實際操控堡春科技公司之嫌。
    (2)堡春科技公司之董事庚○○，持股三十七萬五千股，以每
      股十元計算，總值為三百七十五萬元，惟庚○○係被告甲
      ○○之親戚，九十年度之綜合所得僅二十一萬六千四百六
      十元，根本無資力參與投資，且庚○○亦向告訴人等自承
      ：「伊係人頭，實際上並未出資」等情。依此，實有傳訊
      庚○○釐清案情之必要等語。
二、按告訴人不服上級法院檢察署檢察長或檢察總長認再議為無
    理由而駁回之處分者，得於接受處分書後十日內委任律師提
    出理由狀，向該管第一審法院聲請交付審判。法院認為交付
    審判之聲請不合法或無理由者，應駁回之。刑事訴訟法第二
    百五十八條之一、第二百五十八條之三第二項前段，分別定
    有明文。次按犯罪事實應依證據認定之，無證據不得推定其
    犯罪事實。又認定不利於被告之事實，須依積極證據，苟積
    極證據不足為不利於被告事實之認定時，即應為有利於被告
    之認定；另告訴人之告訴，係以使被告受到刑事追訴為目的
    ，是其陳述是否與事實相符，仍應調查其他證據以資審認，
    最高法院三十年上字第八一六號及五十二年度臺上字第一三
    ○○號判例可資參照。又刑法上之詐欺罪，以意圖為自己或
    第三人不法之所有，施用詐術使人陷於錯誤而交付財物為構
    成要件；如行為人欠缺不法所有之意圖，或無施用詐術之行
    為或其所用之方法，不能認為詐術，亦不致使人陷於錯誤，
    即不得以詐欺罪論。且債務不履行之原因，在一般社會生活
    經驗上可能之原因甚多，即令在債之關係成立後始另起惡意
    遲延給付或不為給付，苟無足以證明其於債之關係發生時，
    另以不法手段誤導債權人對於債信風險之判斷，根據刑事訴
    訟法第一百五十四條之規定，仍不得僅以債信違反之客觀事
    態，推定債務人於交易之初即有詐欺取財或詐欺得利之犯意
    ，仍為違反契約之民事問題，不能遽與自始無意給付之財產
    犯罪行為相提並論。再按法院於審查交付審判之聲請有無理
    由時，得為必要之調查，惟其調查範圍，應以偵查中曾發現
    之證據為限，不可就聲請人新提出之證據再為調查，亦不可
    蒐集偵查卷以外之證據。除認為不起訴處分書所載理由違背
    經驗法則、論理法則或其他證據法則，亦不宜率予裁定交付
    審判。
三、聲請人認本件應交付審判，主要係以臺灣臺南地方法院檢察
    署（以下簡稱為臺南地檢署）九十二年度偵字第八三一九號
    不起訴處分書、臺灣高等法院臺南分院檢察署（以下簡稱為
    臺南高分檢）九十二年度上聲議字第八四七號處分書就被告
    是否詐欺之認定有所違誤，以及應傳訊證人庚○○以釐清案
    情作為所憑之論據。經查：
  (一)法院就聲請交付審判案件進行調查時，僅能就偵查中所發現
    之證據為之，不得就聲請人所提出之新證據再為調查，或蒐
    集偵查卷內所無之證據，前已敘明，聲請人以偵查中未傳訊
    之證人庚○○得證明被告是否涉有詐欺行為，作為聲請交付
    審判之依據，乃不可採。
  (二)臺南地檢署與臺南高分檢不起訴處分書與駁回再議處分書認
    定被告詐欺之罪嫌不足，乃以被告從事營建業多年，與除
    乙○○以外之聲請人，亦均有多年生意往來，難認被告有施
    用詐術而使聲請人承做工程或提供建材之行為；聲請人承
    包被告「春天巴黎」工地之鋁門窗，原約定之四百六十五萬
    元工程款，僅六十三萬餘元尚未支付，且被告已與由聲請人
    組成之自救會和解，願以所興建之房地抵償債務，益足認被
    告並無不法所有之意圖；以及被告於與聲請人間債權債務
    關係成立之後，始有將名下不動產信託登記予第三人堡春科
    技公司之作為，不能據以推定與聲請人訂約之初，即有詐欺
    之犯意等為據，其證據取捨與事實認定，均難認有違背論理
    、經驗法則或其他證據法則之處。
  (三)聲請人雖另以被告所經營之馥立公司自八十九年起，仍推出
    數個建案，並承包空軍防衛司令部、交通部觀光局工程，已
    受領之工程款近二億元，惟未兌現支票金額亦達四千多萬元
    ，資金去向可疑，有惡性倒閉之嫌；被告與自救會成立和解
    ，僅係卸免詐欺責任作為；以及被告於債之關係成立後，猶
    將名下及公司財產信託登記予他人，足資作為訂約之初有無
    履約意願之重要依據等情，主張被告確有詐欺犯行。然按，
    刑法上詐欺罪之成立，係以被告有無詐術之行使，以及有無
    不法所有意圖為主要條件，債務人於訂約之初，若非出於不
    法所有意圖，並施行詐術使債權人陷於錯誤，縱或債務人事
    後確有不履行債務情事，仍屬民事糾葛，而僅得循民事訴訟
    程序救濟，不能科以債務人詐欺罪責。本件被告自行推出建
    案、並承包公共工程所得，雖有鉅額工程款收入，惟該款項
    之週轉運用，本為被告自由，並無強求需用以支付對聲請人
    債務之基礎，是被告縱有週轉不靈而積欠聲請人債務之事實
    ，仍不足以作為施行詐術或不法所有意圖之佐證；其次，依
    臺南地檢署偵訊中證人即「馥立營造工程承包商自救委員會
    」副主任委員劉武雄所述，參加和解的廠商「有部份廠商有
    拿到錢，甲○○用房子來抵票款」，「自救會借了一千多萬
    元將房子蓋好，現在還有六、七間房子還沒有賣出去…」已
    足認被告確有依據伊於九十一年二月一日與前開自救會所簽
    訂和解書約定提供房屋抵償債務，被告確有清償債務之意願
    ，已可認定，即使被告依該和解契約所生債務仍未完全履行
    ，亦不能認為該和解契約僅為圖免詐欺罪責；末查被告將自
    己及馥立公司名下不動產信託登記予第三人堡春科技公司之
    行為，實際上直接造成包括聲請人在內強制執行該不動產以
    受償之困難，聲請人以此主張被告有脫產之嫌，自非無據，
    然債務人脫產以躲避債務之行為，並不當然可推論其於債權
    行為成立之初，即無履行契約之意願，參照前揭處分意旨與
    本院認定，被告此信託財產之行為，尚不足以作為有不法所
    有意圖之佐證。
四、綜上所述，臺南地檢署與臺南高分檢以聲請人所為指訴，不
    能證明被告與聲請人訂立契約，要求聲請人承做工程、提供
    建材之初，即有詐術之行使與不法所有之意圖，此外復無其
    他積極證據證明被告有何犯行，認被告犯罪嫌疑不足而為不
    起訴處分，已就聲請人所提出之相關證據予以審酌，對於事
    實認定與證據取捨，復難認有何違背經驗、論理或其他證據
    法則之處，聲請人猶執前詞，指摘原處分不當，請求裁定交
    付審判，即無理由，應予駁回。
五、依刑事訴訟法第二百五十八條之三第二項前段裁定如主文。
中　　華　　民　　國　　94　　年　　12　　月　　6 　　日
　　　　　　　　　刑事第四庭  審判長法　官　宋明中
                                    法  官  陳欽賢
                                    法  官  吳坤芳
以上正本證明與原本無異
不得抗告
                              　　　書記官　陳怡吟
中　　華　　民　　國　　94　　年　　12　　月　　6 　　日
